臺灣臺中地方法院民事判決　九十三年度訴字第一五八號
　　原　　　告　乙○○
　　被　　　告　壬○○
　　被　　　告　庚○○○
　　訴訟代理人　丁○○
　　被　　　告　甲○○
　　訴訟代理人　癸○○
　　被　　　告　辛○○
　　訴訟代理人　戊○○○
　　被　　　告　丙○○
　　訴訟代理人　己○○
　　　　　　　　丁○○
右當事人間分割共有物事件，本院於中華民國九十四年三月二十二日言詞辯論終結，
判決如左：
    主    文
兩造共有坐落台中縣大甲鎮○○段四○四地號、地目建、面積二○七‧二○平方公尺
及同段四○六地號、地目建、面積二三六三‧六五平方公尺之土地，合併分割方法為
如附圖三乙案所示：編號４０４部分、面積二○七‧二○平方公尺及編號４０６－Ａ
０４９部分、面積二二一‧二七平方公尺分歸原告取得；編號４０６－Ａ０５１部分
、面積一六五‧七四平方公尺分歸被告壬○○取得；編號４０６部分、面積三三一‧
八○平方公尺分歸被告辛○○取得；編號４０６－Ａ０４６部分、面積二四八‧六二
平方公尺分歸被告丙○○取得；編號４０６－Ａ０４８部分、面積七五六‧○八平方
公尺分歸被告庚○○○取得；編號４０６－Ａ０５０部分、面積一六六‧八九平方公
尺分歸被告甲○○取得；編號４０６－Ａ０５２部分、面積二七六．三六平方公尺及
編號４０６－Ａ０４７部分、面積一九六．八九平方公尺，由被告按原應有部分比例
保持共有（即被告壬○○為二十分之二、被告辛○○為二十分之四、被告丙○○為二
十分之三、被告庚○○○為二十分之九、被告甲○○為二十分之二）。
被告庚○○○應依附表壹所示之金額補償被告壬○○、辛○○、丙○○、甲○○。
訴訟費用由兩造依附表貳所示之原應有部分比例負擔。
    事實及理由
一、原告主張：兩造共有坐落台中縣大甲鎮○○段四○六地號、地目建，面積二三二
    六‧六五平方公尺及同段四○四地號、地目建，面積為二○七‧二○平方公尺，
    係道路兩旁相互對應之土地，該兩筆土地之共有人及應有部分之比例皆相同（共
    有人及其應有部分比例各如附表貳所示），兩造均同意合併分割之。系爭兩筆土
    地兩造間並無不分割之特約及不能分割之情形，亦曾向本院九十二年沙調字第九
    十九號聲請調解，惟未能達成協議或成立調解，爰提起本件訴訟請求分割共有物
    。主張將四○四地號土地全部分歸原告所有之外，在四０六地號土地上與原告所
    有之同段二七一地號農地相鄰處，將其應有部分應分得面積再分得足額之土地予
    原告，原告不要與其他共有人以金錢相互補償，也不願分擔道路應有部分等語。
    並聲明：請求分割如附圖二甲案所示之分割方案。
二、被告主張：同意將四○四地號土地全部分歸原告，另外在四０六地號土地上與原
    告所有之同段二七一地號農地相鄰處，將其應有部分應分得面積再分得足額之土
    地予原告，但被告全部分配在四０六地號土地內，分割時應考慮被告現在使用狀
    況、預定道路通行及將來建築發展等問題，主張以附圖三乙案方法分割之，由原
    告分得編號４０４及編號４０６－Ａ０４９部分，將編號４０６－Ａ０５２及編
    號４０６－Ａ０４７部分劃歸為道路用地，路面寬度為六米寬，由被告按原應有
    部分比例保持共有，原告不須分擔道路用地，而編號４０６－Ａ０５１部分分歸
    被告壬○○取得，編號４０６部分分歸被告辛○○取得，編號４０６－Ａ０４６
    部分分歸被告丙○○取得，編號４０６－Ａ０４８部分分歸被告庚○○○取得，
    編號４０６－Ａ０５０部分分歸被告甲○○取得，被告實際分得面積與其應有部
    分應分得面積有所增減者，被告同意以一平方公尺新台幣（下同）三千三百元之
    價格互相找補。並聲明：請求分割如附圖三乙案所示之分割方案。
三、不爭執之事項：
  (一)兩造共有坐落台中縣大甲鎮○○段四○四地號、地目建、面積二○七‧二○平方
    公尺及同段四○六地號、地目建、面積二三六三‧六五平方公尺，係道路（長壽
    路）兩旁相互對應之土地，該兩筆土地之共有人及應有部分之比例皆相同，共有
    人及其應有部分比例各如附表貳所示。
  (二)系爭四０四地號及四０六地號土地，兩造均同意合併分割之（見九十三年二月二
    十五日勘驗筆錄）。
  (三)系爭兩筆土地兩造間並無不分割之特約及不能分割之情形，亦曾向本院九十二年
    沙調字第九十九號聲請調解，惟未能達成協議或成立調解。
  (四)系爭四０四地號及四○六地號土地，所面臨者為長壽路，係面寬六米之道路（見
    九十三年五月十八日言詞辯論筆錄）。
  (五)系爭四０六地號土地相鄰之同段二七一地號土地，為原告所有之農地。
四、法院之判斷：
  (一)按除因物之使用目的不能分割或契約約定有不分割之期限者外，共有人得隨時請
    求分割共有物，又分割之方法不能協議者，法院得因任何共有人之聲請為原物分
    割或變價分割，以原物為分配時，如共有人中，有不能按其應有部分受分配者，
    得以金錢補償之，民法第八百二十三條第一項前段、第八百二十四條定有明文。
    本件兩造共有之系爭四０四地號及四０六地號土地，係道路（長壽路）兩旁相互
    對應之土地，該兩筆土地之共有人及應有部分之比例皆相同（共有人及其應有部
    分比例各如附表貳所示），且兩造就系爭土地並無不分割之協議，依系爭土地之
    使用目的亦無不能分割之情事，又原告曾商請被告協議分割，向本院九十二年沙
    調字第九十九號聲請調解，惟未能達成協議成立或成立調解等情，此為兩造所共
    認，是原告請求合併分割系爭兩筆土地，自無不合，應予准許。
  (二)次按法院定共有物之分割方法，應斟酌當事人之聲明、共有物之性質、經濟效用
    及全體共有人之利益等公平決之。經查：依本院履勘現場所見，系爭兩筆土地
    上，現有被告壬○○、辛○○、丙○○及丁○○等人未保存登記之地上建物存在
    ，原告乙○○及被告甲○○目前並無實際使用土地情形，此有九十三年二月二十
    五日勘驗筆錄及台中縣大甲地政事務所繒製如附圖一所示土地複丈成果圖在卷可
    稽。系爭四０四地號及四○六地號土地，所面臨者為長壽路，係面寬六米之道
    路，又系爭四０六地號土地相鄰之同段二七一地號土地，為原告所有之農地，此
    為兩造所不爭執之事實。兩造達成將系爭兩筆土地合併分割之協議後，曾各自
    提出以四０四地號分歸被告甲○○，原告與其他被告分配在四０六地號土地內之
    其他分割方案及修正方案，或因道路之尺寸、位置未標示說明，或在指定道路位
    置後，無法同時兼顧分配土地之持分面積及土地坐落位置之要求，無從具體繒製
    成果圖，經本院會同台中縣大甲地政事務所測量人員與兩造，二度當面說明及協
    商結果，兩造均同意另提出其他具體分割方案，並撤回之前所提分割方案及修正
    方案，嗣兩造即分別提出如附圖二甲案及附圖三乙案所示之分割方案，此有本院
    九十三年七月十九日、同年十二月十五日訊問筆錄及本院九十四年一月十一日言
    詞辯論筆錄在卷可稽。
　(三)原告主張將四○四地號土地面積全部分歸原告所有之外，在四０六地號土地上與
    原告所有之同段二七一地號農地相鄰處，將其應有部分應分得面積再分得足額之
    土地予原告，原告不要與其他共有人以金錢相互補償，也不願分擔道路應有部分
    ，並提出如附圖二所示甲案分割方案。惟原告所提出該分割方案，僅考慮原告應
    有部分應分得面積之足額分配，及其分配坐落位置均與長壽路相臨之有利條件，
    並未提出完整具體可行之分割方案，尤其擬預留面寬二．五米之道路，長度亦未
    能延伸顧及全面猶待分割之處，被告可得分割者，勢必造成袋地，且不能合法建
    築之情形，顯然有礙分割後被告分得土地之可利用性及將來發展性，委無足採。
  (四)被告所提出如附圖三所示乙案分割方案：將四○四地號土地全部分歸原告，另
    外在四０六地號土地上與原告所有之同段二七一地號農地相鄰處，其應有部分應
    分得面積再分得足額之土地予原告，顧及原告應有部分應分得面積之足額分配，
    原告毋庸與其他共有人以金錢相互補償，亦毋庸分擔道路應有部分之訴求。原告
    既分得四０四地號完整之土地，且其所有訴求已被滿足，較之其餘被告，諸如：
    被告甲○○退讓其原欲分得四０四地號土地、其他被告猶須面臨拆除現有房屋之
    不利益等，原告已具相當優勢，至原告分得如附圖三所示編號四０六－Ａ０４９
    部分，雖為三角形，但原告與其相臨農地合併使用後，形狀即較完整，其相臨農
    地面臨長壽路，亦無不公平之處。被告全部分配在四０六地號土地內，將編號
    ４０６－Ａ０５２及編號４０６－Ａ０４７部分劃歸為道路用地，路面寬度為六
    米寬，長度延伸顧及每一被告分割後之分配位置，使每一塊分割後之土地均得以
    獲得足夠之臨路寬，且被告全體均同意由被告按原應有部分比例保持共有之（見
    本院九十四年一月十一日言詞辯論筆錄），原告不須負擔道路之應有部分，不僅
    尊重原告之訴求，而被告每一塊分割後之土地亦較為方正，分配位置亦儘近與使
    用現況相合，保留被告現有房屋之大部分，使用狀況之破壞大幅降低。原告應
    有部分應分得面積獲得足額分配，被告實際分得面積與其應有部分應分得面積有
    所增減者，被告全體均同意以一平方公尺三千三百元之價格互相找補（見本院九
    十四年三月二十二日言詞辯論筆錄），即被告庚○○○應依附表壹所示之金額補
    償被告壬○○、辛○○、丙○○、甲○○，經核亦無不合。是本院綜合上情，認
    以附圖三乙案所示分割方法至為允當，爰判決如主文第一項、第二項所示。
五、分割共有物之訴，係合兩造之必要共同訴訟，原、被告之間本可互換地位，本件
    原告起訴雖於法有據，但被告之應訴實因訴訟性質所不得不然，故所為抗辯自為
    伸張或防衛權利所必要，是以本院認本件之訴訟費用應由兩造按其應有部分之比
    例分擔（詳如附表二）較為公允，爰諭知如主文第三項所示。
六、訴訟費用負擔之依據：民事訴訟法第八十條之一、第八十五條第一項但書。
中　　　華　　　民　　　國　　九十四　　年　　　四　　　月　　  十九　　日
                                        臺灣臺中地方法院民事第二庭
~B法　　　官　許冰芬
正本係照原本作成
如對本判決上訴，須於判決送達後廿日內向本院提出上訴狀
中　　　華　　　民　　　國　　九十四　　年　　　四　　　月　　  十九　　日
~B法院書記官　黃英寬
~FO
~T40
附表壹（各共有人相互補償金額）
┌────┬─────────┬────┬────────┬──────┐
│應為補償│    應補償金額    │應受補償│  應受補償金額  │    備註    │
│之共有人│    （新台幣）    │之共有人│   （新台幣）   │            │
├────┼─────────┼────┼────────┼──────┤
│庚○○○│壹萬陸仟肆佰零壹元│壬○○  │仟捌佰陸拾壹元│應受補償金額│
│        │                  ├────┼────────┤係依附圖三乙│
│        │                  │辛○○  │陸仟陸佰玖拾玖元│案增減欄以每│
│        │                  ├────┼────────┤一平方公尺三│
│        │                  │丙○○  │伍仟柒佰柒拾伍元│千三百元之價│
│        │                  ├────┼────────┤格計算      │
│        │                  │甲○○  │陸拾陸元        │            │
└────┴─────────┴────┴────────┴──────┘
~F0
~T40
附表貳
┌───┬───────┬──────────────┐
│編  號│  共  有  人  │應有部分（訴訟費用負擔比例）│
├───┼───────┼──────────────┤
│  一  │    乙○○    │二十四分之四                │
├───┼───────┼──────────────┤
│  二  │    壬○○    │二十四分之二                │
├───┼───────┼──────────────┤
│  三  │    辛○○    │二十四分之四                │
├───┼───────┼──────────────┤
│  四  │    丙○○    │二十四分之三                │
├───┼───────┼──────────────┤
│  五  │    庚○○○  │二十四分之九                │
├───┼───────┼──────────────┤
│  六  │    甲○○    │二十四分之二                │
└───┴───────┴──────────────┘
